臺灣桃園地方法院民事判決
110年度訴字第1267號
原      告  秦文彬  
訴訟代理人  江曉俊  律師
            湯凱立  律師
被      告  張永德  
訴訟代理人  康仟又  
上列當事人間返還借款等事件，本院於民國110年12月8日言詞辯
論終結，判決如下：
    主      文
被告應給付原告新臺幣壹佰貳拾陸萬陸仟元，及自民國一百一十
年八月十七日起至清償日止，按週年利率百分之五計算之利息。
原告其餘之訴駁回。
訴訟費用由被告負擔十分之九，餘由原告負擔。　　
    事實及理由
壹、程序事項：
一、按訴狀送達後，原告不得將原訴變更或追加他訴，但請求之
    基礎事實同上者、擴張或減縮應受判決事項之聲明者，不在
    此限。民事訴訟法第255 條第1 項第2款、第3 款定有明文
    。
二、經查，原告起訴時係依兩造於民國110年2月10日簽訂之讓渡
    書（下稱系爭讓渡書）及消費借貸之法律關係提起本訴，並
    聲明：「先位聲明：被告應將其所有坐落桃園市○○區○○段00
    0地號土地及其上同段352建號建物（門牌號碼為桃園市○○區
    ○○街00巷0弄00號）所有權移轉登記與原告。備位聲明：被
    告應給付原告新臺幣（下同）140萬元及自起訴狀繕本送達
    翌日起至清償日止，按週年利率5%計算之利息。」嗣於訴訟
    繫屬中追加民法第873條之1第1項為其請求權基礎並變更其
    聲明如後述訴之聲明欄所示（見本院卷第131頁、第145頁）
    ，經核原告所為追加訴訟標的，與原訴均係本於系爭讓渡書
    所衍生之爭執，基礎事實尚屬同一，另原告就請求移轉登記
    房地之範圍變更，則僅屬減縮應受判決事項之聲明，此部分
    合於上開規定，自應准許。
貳、實體事項：
一、原告主張：
㈠、被告分別於108年4月17日、同年7月9日、同年8月6日、同年1
    1月6日及109年2月9日向伊借款760,000元、860,000元、119
    ,000、106,000元及172,000元，伊均於同日交付現金與被告
    ，被告並簽立借據及本票交予伊收執（詳如本院卷第7頁附
    表）。兩造於110年2月10日結算前開借款，被告尚積欠伊14
    0萬元（下稱系爭借款），被告於同日簽立借據（下稱系爭
    借據）承諾於110年3月6日返還，並再立系爭讓渡書用以擔
    保若未依約還款則將被告名下如附表所示房地（下稱系爭房
    地）所有權登記與伊，詎被告屆期後仍未依約清償系爭借款
    ，爰依系爭讓渡書之約定，請求被告將系爭房地移轉登記與
    原告，並先位聲明：被告應將系爭房地移轉登記予原告。
㈡、若認原告先位之訴無理由，爰依消費借貸之法律關係請求被
    告清償系爭借款，並備位聲明：被告應給付原告140萬元，
    及自起訴狀繕本送達翌日起至清償日止，按週年利率5%計算
    之利息。
二、被告則以：被告係於108年4月17日、同年10月6日向原告借
    款760,000元、52,500元及80,000元共892,500元，惟原告要
    求被告於108年7月9日、同年8月6日、同年11月6日及109年2
    月8日在前開本金加計利息後簽立金額分別為860,000元、11
    9,000元、106,000元、172,000元之借據，且被告自108年5
    月6日起至110年4月7日止已陸續清償481,000元，被告實際
    上未積欠原告140萬元。原告要求被告每張借據及本票均須
    外加3分利，被告係遭原告恐嚇始被迫簽立借據、本票及系
    爭讓渡書，且被告智能低弱為身心障礙人士等語，資為抗辯
    。並聲明：原告之訴駁回。
三、經查：
㈠、原告主張被告自108年4月起陸續向其借款，並分別於108年4 
    月7日簽立借款金額76萬元之借據；108年7月9日簽立借款金
    額86萬元之借據、同日簽發票面金額10萬元之本票；108年8
    月6日簽立借款金額119,000元之借據、同日簽發票面金額11
    9,000元之本票；108年11月6日簽立借款金額106,000元之借
    據、同日簽發票面金額106,000元之本票；109年2月8日簽立
    借款金額172,000元之借據、同日簽發票面金額172,000元之
    本票；110年2月10日簽立借款金額140萬元之借據（即系爭
    借據）及系爭讓渡書，此有借據、被告匯款單、本票、系爭
    借據、系爭讓渡書等件影本（見本院卷第8頁至第19頁）附
    卷可佐，且為被告所不爭執（見本院卷第100頁），自堪信
    為真實。
㈡、至原告主張被告應依系爭讓渡書之約定將系爭房地所有權移
    轉登記予原告、依消費借貸之法律關係請求被告清償系爭借
    款等情,則為被告否認，並以前揭情詞為辯解，是本件應予
    審究之爭點乃：⒈系爭讓渡書之約定效力為何？原告可否依
    據系爭讓渡書請求被告將系爭房地所有權移轉登記予原告？
  　⒉兩造間消費借貸之金額為若干？被告已清償之款項為若干
    ？抵充順序為何？茲判斷如下：　　　　
　⒈系爭讓渡書之約定效力為何？原告可否依據系爭讓渡書請求
    被告將系爭房地所有權移轉登記予原告？　
　⑴原告主張兩造簽訂系爭借據時，並約定被告以系爭房地為擔
    保，如被告未依限還款，則將系爭房地移轉登記與原告一節
    ，為被告所否認，查系爭借據係約定：「借款人今向秦文彬
    借款140萬元整。利息以月利率計算，願自借款日起，於每
    月6日支付借款利息。借款人承諾全部借款金額應於110年3
    月6日返還，立借據同時，借款人簽發本票乙紙作為擔保，
    若有違約情事，借款人願支付貸與人所支出之律師費與訴訟
    費等，並同意接受本票強制執行，絕無異議」等語（見本院
    卷第18頁），其上雖載有「立借據同時，借款人簽發本票乙
    紙作為擔保」之語，並未有將系爭房地設定流抵契約之約定
    ，且系爭房地之登記謄本亦未有以原告為抵押權人、被告為
    債務人之抵押權設定（見本院卷第39頁至第45頁），是原告
    主張兩造間就系爭房地約定流抵契約云云，已難盡信。
　⑵又按約定於債權已屆清償期而未為清償時，抵押物之所有權
    移屬於抵押權人者，非經登記，不得對抗第三人，民法第87
    3 條之1第1項定有明文。系爭讓渡書係約定：「立讓渡書人
    張永德（即被告）今將自己所有之桃園市○○段000地號建號3
    52桃園市○○區○○街00巷0弄00號賣給台端議定140萬元整當日
    銀貨兩訖毫無短欠所賣之如有來歷不明或非法取得概由本人
    願負法律上之一切責任與台端無關恐口無憑特立讓渡書乙紙
    立證為據」等語（見本院卷第19頁），是由系爭讓渡書之約
    定係「賣給台端」、「議定140萬元整當日銀貨兩訖」、「
    買主○○○先生台照」之語以觀，至多僅得認係被告對原告負
    有借款債務，而以債作價方式，代買賣價金之支付，尚與民
    法第873條之1第1項規定之流抵契約有異，從而，原告提起
    本件先位之訴，依系爭讓渡書及民法第873條之1第1項規定
    請求被告將系爭房地所有權移轉登記與原告，不應准許，應
    予駁回。
  ⒉兩造間消費借貸之金額為若干？被告已清償之款項為若干？
    抵充順序為何？　　　
　⑴按稱消費借貸者，謂當事人一方移轉金錢或其他代替物之所 
    有權於他方，而約定他方以種類、品質、數量相同之物返還
     之契約。借用人應於約定期限內，返還與借用物種類、品
    質 、數量相同之物。民法第474條第1 項、第478條分別定
    有明文。消費借貸，於當事人間必本於借貸之意思合致，而
    有移轉金錢或其他代替物之所有權於他方之行為，始得當之
    。是以倘當事人主張與他方有消費借貸關係存在者，自應就
    該借貸意思互相表示合致及借款業已交付之事實，均負舉證
    之責任。
  ⑵原告主張曾於108年4月間陸續借款予被告，兩造於110年2月1
    0日結算應償還借款總額為140萬元，約定應於110年3月6日
    清償完畢，被告於結算後曾支付利息等情，業據原告提出借
    據、存入憑條、系爭借據、「清償及本金、利息之累積」附
    表、「利息累積計算表」附表（見本院卷第8頁至第10頁、
    第12頁、第14頁、第16頁、第18頁至第19頁、第105頁至第1
    06頁）等件為證，被告自認前述借據、讓渡書等均係其所簽
    立（本院卷第90頁），惟否認有受領如借據及本票上所載足
    額之借款數額，然被告既自認前述借據形式上真正，而借據
    上均明載：「當場點收現金無誤，不另製作收據」之語，且
    系爭借據係約定於110年3月6日以前全數清償，由文字觀之
    ，足認係兩造針對以往已成立消費借貸合意且已如數交付借
    款一事，以系爭借據立據為憑，並約定明確清償期，堪認原
    告就「消費借貸合意」及「借款140萬元已交付」之事實業
    已舉證。
　⑶被告另抗辯其業清償481,000元，且其智能低弱、係遭原告脅
    迫始簽立借據、本票云云，並提出手抄單據、中華民國身心
    障礙證明等件為憑（見本院卷第51頁、第53頁、第91頁），
    然為原告所否認。查被告於110年2月10日前所為清償，係兩
    造結算前所為之清償（110年2月10日後之清償，則詳如後述
    ），而被告雖經鑑定為「障礙等級為中度」，然身心障礙者
    ，係指神經系統構造及精神、心智功能、眼、耳、聲音與言
    語、循環、造血、免疫與呼吸系統等身體系統構造或功能，
    有損傷或不全導致顯著偏離或喪失，影響其活動與參與社會
    生活者，尚非專指心智功能缺損，且被告自陳未受有監護宣
    告或輔助宣告（見本院卷第133頁），是無法逕以被告持有
    前開身心障礙證明即認被告確屬智能低弱。又被告就其受原
    告之脅迫始簽立借據一節復未提出任何證據證明有遭脅迫、
    恐嚇，況被告於簽立系爭借據後迄本件辯論終結前，均未曾
    向原告撤銷其所為意思表示，是其抗辯因遭脅迫云云，自不
    可採。
　⑷按債務人無為一部清償之權利，清償人所提出之給付，應先
    抵充費用，次充利息，次充原本，此為民法第318條第1項前
    段、第323條前段所明定。查原告自承兩造於110年2月10日
    結算後被告曾清償50,000元、42,000元、42,000元，且之前
    簽立之借據雖有利息之約定，但於結算後之系爭借據則未有
    利率之約定（見本院卷第105頁、第133頁），應認被告前開
    給付為清償原本，是於抵充後，被告仍積欠原告1,266,000
    元｛計算式：1,400,000元－（50,000元＋42,000元＋42,000元
    ）＝1,266,000元｝。
四、綜上所述，原告先位依系爭讓渡書及民法第873條之1之法律
    關係，請求被告將系爭房地移轉登記與原告，為無理由，應
    予駁回。備位依消費借貸之法律關係請求被告給付1,266,00
    0元及自起訴狀繕本送達翌日即110年8月17日（見本院卷第8
    1頁）起至清償日止，按週年利率5%計算之利息，為有理由
    ，應予准許，逾此範圍所為請求，則屬無由，應予駁回。
五、本件事證已臻明確，兩造其餘攻擊防禦方法及所提證據，經
    本院斟酌後，核與判決不生影響，爰不一一論述。
六、訴訟費用負擔之依據：民事訴訟法第79條。　　　　
中　　華　　民　　國　　111 　年　　1 　　月　　28　　日
                  民事第三庭    法　官　卓立婷
以上正本係照原本作成。
如對本判決上訴，須於判決送達後二十日內向本院提出上訴狀。
如委任律師提起上訴者，應一併繳納上訴審裁判費。　　　　　
中　　華　　民　　國　　111 　年　　1 　　月　　28　　日
                               書記官  謝宛橙　　　　　　　　
附表：           編 號 土           地           坐          落     面積 權利範圍  所      有 權      人 備      註  縣    市 鄉鎮市區 段  地    號 平方公尺      1 桃園市 桃園區 中正  507 82.80 3分之1  張永德  編  號 建    號 基      地  坐      落 建              物  門              牌   主要用途 主要建材 層數 總 面 積 權   利  範   圍 所      有  權      人         平方公尺     1 352 中正段507地號 桃園市○○區○○街00巷0弄00號   住家用 加強磚造 2層 72.50 3分之1 張永德